ACORDAO-COMPLETO-2387092

ACÓRDÃO 3154/2019 ATA 49/2019 - PLENÁRIO

VISTOS, relatados e discutidos estes autos de Representação, com pedido de medida cautelar, formulada por C. M. Couto Sistemas Contra Incêndio Ltda. (C.M. Couto) , em face do Tribunal Regional do Trabalho da 1ª Região - TRT/1 (Estado do Rio de Janeiro) , por meio da qual requer declaração de nulidade de decisão administrativa proferida pelo TRT/1, bem como do processo administrativo respectivo, que impôs em desfavor da representante cobrança de R$ 1.447.844,60, sob o motivo de que a empresa teria aplicado quantitativo de mão de obra inferior ao pactuado no Contrato 2012-0001, que teve por escopo a prestação de serviço de brigada de incêndio no âmbito da Corte Trabalhista, 
ACORDAM os Ministros do Tribunal de Contas da União, reunidos em Sessão Extraordinária do Plenário, diante das razões expostas pelo Relator, em: 
9.1. não conhecer a presente documentação como representação por não atender aos requisitos de admissibilidade previstos no art. 237, parágrafo único, c/c o art. 235, do Regimento Interno/TCU, e no art. 103, § 1º, da Resolução - TCU 259/2014; 
9.2. encaminhar ao Tribunal Regional do Trabalho da 1ª Região, à representante e à Sra. Carolina Moreira Miranda, OAB/RJ 199.673, cópia do Relatório, do Voto e do presente Acórdão; e
9.3. arquivar os presentes autos, nos termos do art. 237, parágrafo único, c/c art. 235, parágrafo único, do Regimento Interno deste Tribunal, e do art. 105 da Resolução - TCU 259/2014.

Representação acerca de supostas irregularidades na execução de contrato cujo objeto é a prestação de serviços de brigada de incêndio.

Tribunal Regional do Trabalho da 1ª Região/RJ.

3. Representante: C. M. Couto Sistemas contra Incêndio Ltda.  (CNPJ: 34.115.188/0001-35)

13.1. Ministros presentes: José Mucio Monteiro (Presidente), Walton Alencar Rodrigues, Augusto Nardes e Raimundo Carreiro (Relator).
13.2. Ministros-Substitutos convocados: Augusto Sherman Cavalcanti e Marcos Bemquerer Costa.
13.3. Ministro-Substituto presente: André Luís de Carvalho.

RAIMUNDO CARREIRO

Trata-se de representação, com pedido de medida cautelar, formulada por C. M. Couto Sistemas contra Incêndio Ltda. ("C.M. Couto) , em face do Tribunal Regional do Trabalho da 1ª Região - TRT/1 (Estado do Rio de Janeiro) , por meio da qual requer declaração de nulidade de decisão administrativa proferida pelo TRT/1, bem como do processo administrativo respectivo, que impôs em desfavor da representante cobrança de R$ 1.447.844,60, sob o motivo de que a empresa teria aplicado quantitativo de mão de obra inferior ao pactuado no Contrato 2012-0001, que teve por escopo a prestação de serviço de brigada de incêndio no âmbito da Corte Trabalhista.
2.	Com fulcro no inciso I do § 3º do art. 1º da Lei n. 8.443/92, transcrevo a instrução, acorde, da Secretaria de Controle Externo de Aquisições Logísticas - Selog, em que propõe negar conhecimento à representação sob os argumentos de que não haveria interesse público na demanda apresentada e de que faltaria competência ao TCU para apreciar o feito (peças 30 a 32) .
" Instrução Inicial de Representação sem Pedido de Cautelar
	A. Identificação do Processo

	TC Processo 037.280/2019-8
	Não conhecimento.

	Unidade Jurisdicionada
	Uasg

	Tribunal Regional do Trabalho da 1ª Região/RJ
	080009

	Objeto

	Contratação de empresa para prestação de serviço de brigada de incêndio, no âmbito do Tribunal Regional do Trabalho da 1ª Região (peça 5, p. 5 e 91) .

	Representante
	CNPJ

	C. M. Couto Sistemas Contra Incêndio Ltda. - C. M. Couto
	34.115.188/0001-35

	Há pedido de Sustentação Oral?
	Procuração

	Não.
	Peças 3 e 4

	Modalidade
	Número do Certame
	Critério de Julgamento

	Pregão Eletrônico
	58/2011 (Ata da Sessão e Despacho de Homologação, à peça 5, p. 84-89) 
	Menor preço global

	Vigência Inicial
	Valor Contratado

	30 meses (peça 5, p. 93) 
	R$ 153.333,33, por mês, conforme Contrato 2012-0001 (peça 5, p. 91 e 100) .

	Fase do Contrato

	O Contrato 2012-0001 (peça 5, p. 91-100) foi assinado, em 3/1/2012 (peça 5, p. 100) , e publicado no DOU, de 11/1/2012 (peça 5, p. 101) . O 7º aditivo contratual (último) , firmado em 19/5/2017, em caráter excepcional, prorrogou a vigência do Contrato até 31/7/2017 (peça 5, p. 82-84) . Verifica-se, portanto, que o referido Contrato está encerrado. 

	B. Alegações do Representante 

	O representante alega, em suma, que o TRT-1ª Região (TRT 1) estaria cobrando dele o valor (histórico) de R$ 1.447.844,60, em decorrência de constatação da Secretaria de Controle Interno desse órgão, de que, no período de fevereiro de 2012 a fevereiro de 2016, ela (representante) teria aplicado quantitativo de mão de obra inferior ao pactuado no Contrato 2012-0001 (peça 1, p. 9) .
A empresa representante manifesta sua discordância contra a referida cobrança. Informa que interpôs Recurso Administrativo, mas o TRT 1 negou seu provimento e manteve a decisão. Com o esgotamento da esfera administrativa, o suposto débito foi encaminhado à Procuradoria da Fazenda Nacional, para cobrança e inscrição na dívida ativa nacional (peça 1, p. 9) . 
Parecer emitido pelo TRT 1, em 12/4/2019, mantendo a decisão após o pedido de revisão interposto pela empresa, consta da peça 28, p. 73-77. Na oportunidade, o Diretor Geral do Jurisdicionado se manifestou pela instauração da tomada de contas especial (peça 28, p. 77) . A inscrição na dívida ativa nacional consta da peça 28, p. 86-88.
A C. M. Couto apresentou os seguintes argumentos, para refutar a supracitada cobrança determinada pelo TRT 1, conforme se transcreve da peça 1, p. 4: 
i) no 'Termo de Referência', de forma expressa, ficou estipulado que o 'quantitativo de profissionais estimado pelo TRT, nos Anexos I e II, é MERAMENTE ESTIMATIVO, utilizado para efeito único de elaboração da estimativa de custos, responsabilizando-se a Contratada, contudo, pela eficiente execução dos serviços com número de profissionais indicado em sua planilha';
ii) ao longo dos mais de 5 (cinco) anos e 6 (seis) meses em que foram prestados os serviços, a relação contratual transcorreu de forma harmoniosa, tendo sido atestada pelo TRT 1, por diversas vezes, a regularidade e satisfatoriedade do serviço prestado pela C. M. COUTO, bem como o cumprimento integral das obrigações contratuais;
iii) não houve qualquer prejuízo ao Erário, considerando que (a) a C.M. COUTO prestava o serviço de brigada de incêndio em regime de dobra, mediante o pagamento de horas extras, e por tal motivo foi identificado o quantitativo inferior, mas o valor despendido foi ainda superior ao valor previsto na proposta comercial; (b) os postos de trabalhos mínimos foram sempre ocupados; e (c) não houve enriquecimento indevido/sem causa da C.M. COUTO, que efetivou o pagamento dos profissionais, em regime de dobra;
iv) não pode ser presumida a redução da qualidade de um serviço JÁ ATESTADO COMO EFICIENTE pela Administração Pública, não somente uma vez, mas, pelo menos, 6 (seis) vezes ao longo da relação contratual;
v) o TRT 1 inobservou o rito estabelecido pela Lei nº 9.784/1999, que rege os processos administrativos federais, tendo determinado a 'glosa' dos valores em tela de assoberbada, incidindo em claro cerceamento de defesa;
vi) através da análise dos dados existentes no Portal da Transparência, constata-se que a empresa que veio substituir a C. M. Couto nos serviços objeto do CONTRATO cobrou valor expressivamente superior para prestação do mesmo escopo contratual, não havendo como prevalecer o aludido 'enriquecimento sem causa'.  
Conforme explicitado na peça inicial, logo no início do item '1. Síntese da presente representação', a empresa representante solicita que seja declarada a nulidade da Decisão Administrativa prolatada pelo TRT 1, que impôs a supracitada cobrança, assim como do respectivo processo administrativo que deu origem ao mencionado débito (peça 1, p. 4) .

	C. Exame de Admissibilidade

	Legitimidade do Autor

	O representante possui legitimidade para representar ao Tribunal?
 (Fundamento: art. 113, § 1º, da Lei 8.666/1993, c/c o art. 237, inciso VII, do Regimento Interno/TCU) 
	Sim

	Redação em Linguagem Compreensível

	A representação está redigida em linguagem clara e objetiva, contém nome legível, qualificação e endereço do representante?
 (Fundamento: art. 235 do Regimento Interno/TCU) 
	Sim

	Indício Concernente à Irregularidade ou Ilegalidade

	A representação encontra-se acompanhada do indício concernente à irregularidade ou ilegalidade apontada pelo autor?
 (Fundamento: art. 235 do Regimento Interno/TCU) 
	Não

	Competência do TCU

	A representação trata de matéria de competência do TCU?
 (Fundamento:  art. 235 do Regimento Interno/TCU) 
	Não

	Interesse Público

	Os argumentos do autor indicam a possibilidade de existência de interesse público, caso restem comprovadas as supostas irregularidades apontadas na peça inicial.
 (Fundamento: art. 103, § 1º, da Resolução - TCU 259/2014) 
	Não

	Análise quanto ao interesse público:
A jurisprudência do TCU é pacífica no sentido de que não se inclui entre suas competências a solução de controvérsias instaladas no âmbito de contratos firmados entre seus jurisdicionados e terceiros ou a prolação de provimentos jurisdicionais, reclamados por particulares, para a salvaguarda de seus direitos e interesses subjetivos, salvo se, de forma reflexa, esses litígios atingirem o patrimônio público ou causarem prejuízo ao erário, a exemplo dos Acórdão 332/2016-TCU-Plenário, de relatoria do Ministro Bruno Dantas, e o 3.997/2016-TCU1ª Câmara, de relatoria do Ministro Walton Alencar Rodrigues.
Nessa linha, analisando-se os argumentos trazidos, não se verifica a presença de interesse público, tendo em vista que o caso concreto se refere a controvérsia sobre a execução contratual, de caráter eminentemente privado, logo, o foro adequado para o deslinde da questão, caso a representante assim o deseje, é o Poder Judiciário.
 Frise-se que a atuação do TCU se dá em prol do interesse da Administração Pública e não é da sua alçada intervir na salvaguarda de direitos e interesses subjetivos (Acórdão 473/2017-TCU-Plenário, relator Ministro José Múcio Monteiro) .

	Conclusão quanto ao Exame de Admissibilidade

	 Ausentes os requisitos de admissibilidade constantes no art. 113, §1º, da Lei 8.666/1993, c/c os arts. 235 e 237, VII, do Regimento Interno/TCU, e no art. 103, §1º, da Resolução - TCU 259/2014, a representação não deve ser conhecida.

	D. Pedido de Ingresso aos Autos e de Sustentação Oral

	Há pedido de ingresso aos autos?
	Não

	Há pedido de sustentação oral?
	Não

	E. Processos Conexos e Apensos

	Há processos conexos noticiando possíveis irregularidades na contratação ora em análise?
	Não

	F. Proposta de Encaminhamento

	10.	Em virtude do exposto, propõe-se:
10.1.	não conhecer a presente documentação como representação, visto não estarem presentes os requisitos de admissibilidade previstos no art. 237, parágrafo único, c/c o art. 235, do Regimento Interno/TCU, e no art. 103, § 1º, da Resolução - TCU 259/2014;
10.2	informar ao representante que o conteúdo da deliberação que vier a ser proferida poderá ser consultado no endereço www.tcu.gov.br/acordaos; e
10.3.	arquivar os presentes autos, nos termos do art. 237, parágrafo único, c/c o art. 235, parágrafo único, do Regimento Interno deste Tribunal, e do art. 105 da Resolução - TCU 259/2014."

3.	É o Relatório.

não há

Não atuou.

REPRESENTAÇÃO. TRIBUNAL REGIONAL DO TRABALHO DA 1ª REGIÃO - TRT/1. DECLARAÇÃO DE NULIDADE DE DECISÃO ADMINISTRATIVA QUE IMPÔS À REPRESENTANTE COBRANÇA DE VALORES POR DESCUMPRIMENTO CONTRATUAL. DEFESA DE DIREITOS E INTERESSES SUBJETIVOS. NÃO CONHECIMENTO. ARQUIVAMENTO.

REPRESENTAÇÃO (REPR)

Secretaria de Controle Externo de Aquisições Logísticas (Selog).

Registro, inicialmente, que relato o presente processo por força do art. 7º da Resolução TCU 175/2005 (Lista de Unidades Jurisdicionadas do biênio 2019-2020) .	
Conforme assentado no relatório precedente, trata-se de representação, com pedido de medida cautelar, formulada por C. M. Couto Sistemas Contra Incêndio Ltda. (C.M. Couto) , em face do Tribunal Regional do Trabalho da 1ª Região - TRT/1 (Estado do Rio de Janeiro) , por meio da qual requer declaração de nulidade de decisão administrativa proferida pelo TRT/1, bem como do processo administrativo respectivo, que impôs em desfavor da representante cobrança de R$ 1.447.844,60, sob o motivo de que a empresa teria aplicado quantitativo de mão de obra inferior ao pactuado no Contrato 2012-0001, que teve por escopo a prestação de serviço de brigada de incêndio no âmbito da Corte Trabalhista.
O TRT/1 e a C. M. Couto celebraram, em 3.1.2012, o Contrato 2012-0001, no valor mensal de R$ 153.333,33, devidos pela prestação de serviços por parte da representante. A avença vigeu até 31.7.2017, encontrando-se, portanto, encerrada (peça 5, p. 82-84) .
Consta dos autos que o Tribunal Regional do Trabalho da 1ª Região "apurou, em sede de auditoria interna, a existência de valores pagos indevidamente à contratada em razão do emprego de profissionais em quantitativo inferior ao consignado na proposta comercial e nos instrumentos formais que disciplinaram o contrato de prestação de serviço de brigada de incêndio, durante o período de fevereiro de 2012 a fevereiro de 2016" (peça 12, p. 226) .
Diante da constatação, o Diretor-Geral do TRT/1, acolhendo os pareceres das unidades técnicas, proferiu, em 24.11.2017, a seguinte decisão em desfavor da representante: "Em cumprimento do determinado no processo TRT-SCI 6958-69.2014.5.01.1000, adoto os pareceres técnicos de fls. 917-920, 922-923 e 1129-1131, na forma do art. 50, § 1º, da Lei 9.784/1999, e determino o imediato ressarcimento de valores pagos indevidamente em razão do emprego de mão-de-obra em quantitativo inferior ao estabelecido" (peça 13, p. 34) .
A C.M. Couto recorreu administrativamente da decisão, no entanto, a Corte Trabalhista a manteve inalterada.
Irresignada, a contratada manejou a presente representação em que visa "à declaração de nulidade (i) de Decisão Administrativa prolatada no âmbito do Tribunal Regional do Trabalho da 1ª Região (TRT 1) que impôs a cobrança de valor de forma arbitrária e ilegal à C. M. Couto, bem como (ii) do respectivo Processo Administrativo que lhe deu origem, vez que eivado de vícios insanáveis".
Após exame técnico dos autos, a Selog, em pronunciamentos uniformes, propôs negar conhecimento à representação sob os argumentos de que não haveria interesse público na demanda apresentada e de que faltaria competência ao TCU para apreciar o feito (peças 30 a 32) .
Razão assiste à unidade instrutiva. Vejamos.
Consoante bem observado pela Selog, não emana dos autos interesse público que enseje a atuação do TCU, mas tão-somente o inconformismo de pessoa jurídica de direito privado em face de decisão administrativa proferida por órgão da administração. 
É "pacífico o entendimento de que não se inclui entre as competências constitucionais do TCU a solução de controvérsias instaladas no âmbito de contratos firmados entre seus jurisdicionados e terceiros ou a prolação de provimentos jurisdicionais, reclamados por particulares, para a salvaguarda de seus direitos e interesses subjetivos, salvo se, de forma reflexa, estes litígios atingirem o patrimônio público ou causarem prejuízo ao erário" (Acórdão de Relação 1487/2015-1º Câmara, relator Ministro Bruno Dantas) . Nesse mesmo sentido, são os Acórdão 2471/2011-TCU-Segunda Câmara, relator Ministro-Substituto André de Carvalho, e 1.462/2010-TCU-Plenário, relator Ministro-Substituto Marcos Bemquerer.
Com efeito, a representação ora em exame almeja, claramente, a cassação de ato administrativo proferido por órgão do Poder Judiciário da União, o que igualmente não se insere no rol de competências outorgadas ao Tribunal de Contas da União.
Posto isso, concluo que a representação não preenche os requisitos constantes do art. 237, parágrafo único, c/c art. 235, parágrafo único, do RI/TCU e 103, § 1º, da Resolução TCU 259/2014, de modo que o arquivamento dos autos sem apreciação do mérito é medida que se impõe.
Por fim, faço consignar que veio a meu Gabinete, em 5.12.2019, solicitação encaminhada ao Tribunal pela Sra. Carolina Moreira Miranda, OAB/RJ 199.673, representante da C. M. Couto Sistemas Contra Incêndio Ltda., mediante a Manifestação da Ouvidoria 320.801/2019, de 22.11.2019, na qual requer seja concedida cópia do pronunciamento da Selog às peças 30 a 32 (Solicitação Processo 039.729/2019-2) .
Haja vista a presente deliberação colegiada que põe termo ao processo, e com fulcro no art. 7º, § 3º, da Lei 12.527/2011, c/c o art. 4º, § 1º, da Resolução TCU 249/2012, defiro à Sra. Carolina Moreira Miranda, OAB/RJ 199.673, o pedido para autorizar o fornecimento de cópia do relatório, voto e acórdão que ora são proferidos.
Ante o exposto, acolho as manifestações da unidade instrutiva, peças 30 a 32, as quais integram as presentes razões de decidir, e voto no sentido de que seja adotado o Acórdão que ora submeto a este Plenário.
TCU, Sala das Sessões Ministro Luciano Brandão Alves de Souza, em 11 de dezembro de 2019.
RAIMUNDO CARREIRO 
Relator